【裁判字號】    98,抗更(一),1
【裁判日期】    980619
【裁判案由】    返還不當得利
【裁判全文】
福建高等法院金門分院民事裁定       98年度抗更(一)字第1號
抗  告  人  協泰營造廠股份有限公司
法定代理人  甲○○
上列抗告人因與相對人金門縣政府間返還不當得利事件，對於中
華民國97年10月8 日福建金門地方法院97年度重訴字第12號裁定
提起抗告，經最高法院第一次發回，本院裁定如下：
    主  文
原裁定廢棄，發回福建金門地方法院。
    理  由
一、原裁定略以：抗告人對相對人提起返還不當得利訴訟，原聲
    明請求相對人應給付抗告人新台幣（下同）19,704,905元及
    自民國92年12月9日起按年息百分之5計算之利息（下稱「甲
    請求」），嗣於97年10月3 日言詞辯論期日為訴之追加，依
    民法第179條及第514條規定，追加聲明請求相對人應出具質
    權消滅通知書予台灣土地銀行股份有限公司中和分行，並將
    以抗告人為存款人，存單號碼588076號，存款期間83年3 月
    20日起至84年1月30日止，存單本金3,137,500元之定期存單
    返還抗告人（下稱「乙請求」），惟抗告人前於92年間即以
    與「乙請求」相同之聲明，對相對人提起訴訟，經福建金門
    地方法院92年度重訴字第12號民事判決將抗告人之訴駁回，
    抗告人不服提起上訴，經本院95年度重上字第2 號民事判決
    駁回上訴，復經最高法院97年度台上字第528 號裁定駁回上
    訴確定（下稱前訴訟）。而抗告人於前訴訟就「乙請求」雖
    係主張榮湖污水下水道系統（土木管線部分）工程（下稱系
    爭工程）無法全部完工驗收，乃可歸責於相對人之事由，且
    相對人違法終止系爭工程合約，依民法第101條第1項規定，
    應視為抗告人已完成系爭工程，相對人應依約返還最後一期
    履約保證金；本件則係依民法第179條不當得利及民法第514
    條請求返還履約保證金，然前訴訟就關於民法第514 條部分
    ，業經兩造互為攻擊、防禦；就民法第179 條不當得利部分
    ，係以相對人乃基於系爭工程合約投標須知第9條第4款為其
    受有利益之法律上原因。故抗告人不得另行起訴與前訴訟確
    定判決意旨相反之主張，且本件訴訟標的法律關係已為前訴
    訟確定判決效力所及，據此依民事訴訟法第249條第1項第 7
    款裁定駁回抗告人追加之訴即「乙請求」。
二、抗告意旨略以：前訴訟係依承攬契約關係請求返還履約保證
    金，本件係依民法第179 條不當得利法律關係請求，兩者訴
    訟標的顯不相同，且本件訴訟標的於前訴訟確定判決主文並
    未加以判斷，未違反民事訴訟法第400條第1項之規定，爰提
    起本件抗告。
三、按確定之終局判決有既判力者，除別有規定外，限於經裁判
    之訴訟標的，此觀民事訴訟法第400條第1項規定即明。而所
    謂訴訟標的，係指經原告主張並以原因事實特定後請求法院
    審判之實體法上權利，凡後訴訟主張之權利與前訴訟所主張
    者不同，即為不同之訴訟標的。
四、經查：兩造前訴訟之訴訟標的，為契約約定之履約保證金返
    還請求權，本件則為不當得利返還請求權，二者尚非實體法
    上相同之權利，其訴訟標的法律關係即有不同，難謂本件後
    訴訟應受前訴訟確定判決之既判力拘束（最高法院19年上字
    第278 號判例參照）。至前訴訟判決理由中關於相對人終止
    契約合法及抗告人不得依契約（投標須知規定）關係請求，
    固成為本件後訴訟判斷不當得利返還請求權是否存在之前提
    ，然因該理由中之判斷並非前訴訟之訴訟標的，自不具既判
    力。又本件後訴訟是否應受前訴訟判決理由中判斷效力之拘
    束，以符程序法上誠信原則，要屬別一問題，與既判力之客
    觀範圍，並不相涉。且本件有無不當得利返還請求權之判斷
    ，並非前訴訟履約保證金返還請求權（訴訟標的）之攻擊防
    禦方法，亦無既判力遮斷效可言。原裁定未及詳酌，遽駁回
    抗告人追加之訴，容有未洽，抗告意旨據此指摘原裁定不當
    ，聲明廢棄，非無理由，爰將原裁定廢棄，發回原法院另為
    適法之處理。
五、據上論結，本件抗告為有理由，爰裁定如主文。
中    華    民    國    98    年    6     月    19    日
                  民事庭審判長法  官  沈宜生
                              法  官  陳坤地
                              法  官  陳容正
以上正本證明與原本無異。
本裁定除以適用法規顯有錯誤為理由外，不得再抗告。如提起再
抗告，應於收受後10日內委任律師為代理人向本院提出再抗告狀
。並繳納再抗告費新台幣１千元。
                              書記官  李麗鳳
中    華    民    國    98    年    6     月    19    日


司法院資訊處製作；財團法人民間司法改革基金會備份。
